【裁判字號】    99,交聲,179
【裁判日期】    990721
【裁判案由】    違反道路交通管理處罰條例聲明異議
【裁判全文】
臺灣苗栗地方法院交通事件裁定         99年度交聲字第179號
原處分機關  交通部公路總局新竹區監理所苗栗監理站
異  議  人
即受處分人  甲○○
上列異議人即受處分人因違反道路交通管理處罰條例案件，對於
交通部公路總局新竹區監理所苗栗監理站於民國99年4 月29日所
為之竹監苗字第裁54-F00000000號處分（原舉發案號：苗縣警交
字第F00000000 號），聲明異議，本院裁定如下：
    主  文
原處分關於罰鍰新臺幣肆仟伍佰元部分撤銷。
    理  由
一、原處分機關略以：異議人即受處分人甲○○於民國98年10月
    29日17時15分許，駕駛車牌號碼101-SW號自用大貨車行經苗
    栗縣三義鄉雙湖村東峰製材廠處，為苗栗縣警察局苗栗分局
    三義分駐所警員舉發「汽車駕駛人駕駛汽車致人死亡而未依
    規定處置」違規；異議人另涉及公共危險罪，本站爰依道路
    交通管理處罰條例（下稱同條例）第62條第3 項暨違反道路
    交通管理事件統一裁罰標準及處理細則第41條第4 項規定，
    於99年4 月29日裁處異議人罰鍰新臺幣（下同）4,500元，原
    處分並無不法等語。
二、異議意旨略以：異議人於上開違規時、地駕駛101-SW號車離
    開時並無任何異狀或有肇事情形，嗣被通知到警局說明，才
    知停車地點有機車駕駛黃明榮路倒；本案經地檢署調查認為
    異議人停車位置有不當所致，遂以98年度相字第503 號調查
    ，經檢察官認異議人路邊停車有過失，以緩起訴處分結案，
    行政機關即不得再處罰鍰，以免有一事二罰之危險；另異議
    人不知道被害人黃明榮有撞到異議人或倒地情形，經警方採
    證及比對兩造車輛，異議人的貨車車身並無任何刮傷或撞擊
    之痕，由此可知，異議人並不知情，故舉發違規並非事實，
    為此向法院聲明異議，請求撤銷原處分等語。
三、按汽車駕駛人駕駛汽車肇事致人受傷或死亡者，應即採取救
    護措施及依規定處置，並通知警察機關處理，不得任意移動
    肇事汽車及現場痕跡證據，違反者處3,000 元以上9,000 元
    以下罰鍰，但肇事致人受傷案件當事人均同意時，應將肇事
    汽車標繪後，移置不妨礙交通之處所，道路交通管理處罰條
    例第62條第3 項定有明文。次按94年2 月5 日公布，95年2
    月5 日施行之行政罰法第26條規定：「一行為同時觸犯刑事
    法律及違反行政法上義務規定者，依刑事法律處罰之。但其
    行為應處以其他種類行政罰或得沒入之物而未經法院宣告沒
    收者，亦得裁處之。前項行為如經不起訴處分或為無罪、免
    訴、不受理、不付審理之裁判確定者，得依違反行政法上義
    務規定裁處之。」即所謂一事不二罰原則，探究其立法目的
    ，無非以一行為同時觸犯刑事法律及違反行政法上義務規定
    時，由於刑罰與行政罰同屬不法行為之制裁，而刑罰之懲罰
    作用較強，依刑事法律處罰即足資警惕，實無一事二罰再處
    行政罰之必要，且刑事法律處罰，由法院依法定程序為之，
    較符合正當法律程序，應予優先適用，但罰鍰以外之沒入或
    其他種類行政罰，因兼具維護公共秩序之作用，為達行政目
    的，行政機關仍得併予裁處之。
四、又檢察官以同一事實對肇事逃逸之行為人為緩起訴處分者，
    因受處分人於緩起訴期間內，若有刑事訴訟法第253 條之3
    第1 項規定之情形，檢察官尚得依職權撤銷原處分，繼續偵
    查或起訴，是於緩起訴之猶豫期間內，受處分人之刑事訴追
    程序仍未終局確定，必須受檢察官持續觀察。其緩起訴處分
    一旦經檢察官撤銷，並依法追訴，法院仍得依審理結果，為
    受處分人有罪科刑之裁判。是於緩起訴期間未確定期滿前，
    其是否會受刑事處罰以及所受「刑事法律處罰」之內容均未
    告確定。亦即在緩起訴期間內即猶豫期間期滿前，該緩起訴
    處分仍有被撤銷之可能，此時原處分機關若依法為行政裁決
    ，將使受處分人有同時遭受行政處罰及刑事訴追之危險，顯
    與行政罰法第26條規定之立法意旨相違背，應認不得為之，
    始符其「一事不二罰」之意旨。準此，依行政罰法第26條之
    立法意旨，在緩起訴處分尚未實質確定前（即緩起訴猶豫期
    間經過而未經撤銷），行政機關尚無進一步為行政裁罰之餘
    地，以免抵觸前述「一行為不二罰原則」（臺灣高等法院暨
    所屬法院98年法律座談會刑事類提案第24號結論參照）。
五、經查：
(一)、異議人甲○○於上揭時、地駕駛車牌號碼101-SW號自用大貨
    車為苗栗縣警察局苗栗分局三義分駐所警員舉發「汽車駕駛
    人駕駛汽車致人死亡而未依規定處置違規乙節，有苗栗縣警
    察局苗警交字第F00000000 號舉發違反道路交通事件通知單
    、裁決書、送達證書各1 份在卷足憑。
(二)、本院復依職權調取異議人因同一行為涉犯刑法業務過失致死
    罪刑事案件偵查及相驗卷宗（臺灣苗栗地方法院檢察署99年
    度偵字第2139號、98年度相字第503 號）。經細審該偵查卷
    及相驗卷全卷，異議人於上揭時、地駕駛上開自大貨車，為
    卸貨之便而違規將前揭車輛停靠在鄰近台13線公路且有妨礙
    其他人車通行之東峰木材所前，適有酒醉駕車之被害人黃明
    榮騎乘車牌號碼L2V-818 號重型機車行經該路段時疏未注意
    前方路況，而未及發現異議人停放之車輛致由後方追撞異議
    人之車輛，導致被害人人車倒地，並受有頭部外傷併顱內出
    血及嚴重腦腫脹等傷害，惟異議人竟未下車對被害人施予必
    要之救護措施並通知警察機關，旋仍繼續駕車駛離現場，嗣
    被害人經送醫急救仍因作重致敗血性休克併多重器官衰竭不
    治死亡等情，業據證人彭勝炬於98年11月30日警詢時證述在
    卷，復有道路交通事故現場圖、道路交通事故調查報告表 (
    一)( 二)、大千綜合醫院診斷證明書、現場照片18張、臺灣
    苗栗地方法院檢察署相驗屍體證明書、苗栗縣警察局微物跡
    證初步調查報告表、苗栗縣警察局微物跡證初步篩檢結果報
    告表、微物跡證鏡檢相片、內政部警政署刑事警察局鑑定書
    等在卷可稽，是異議人確有違反道路交通管理處罰條例第62
    條第3 項之違規事實，堪予認定，異議人否認其有上揭違規
    之情事，要難憑採。
(三)、再者，異議人因違反上開道路交通管理處罰條例第62條第3
    項肇事致人死亡，未依規定處置之違規行為同時涉及刑法業
    務過失案件，經臺灣苗栗地方法院檢察署檢察官以99年度偵
    字第2139號為緩起訴處分，諭知緩起訴期間2 年，並不得再
    議而確定在案等情，有臺灣苗栗地方法院檢察署緩起訴處分
    書1 份附卷可參，故緩起訴期間自99年4 月30日起算，惟須
    至101 年4 月29日始實質確定，則在緩起訴處分期間尚未期
    滿而未實質確定前，原處分機關就同一事件裁處異議人罰鍰
    4,500 元之處分，依前揭說明，顯與行政罰法第26條第2 項
    「一事不二罰」之規定有違。
六、另原處分機關雖援引交通部95年7 月17日交路字第09500069
    86號函釋略以：法務部行政罰法諮詢小組第1 次會議紀錄結
    論認緩起訴乃附帶條件的不起訴處分，亦即是不起訴的一種
    ，有行政罰法第26條第2 項之適用等語。惟按法官依據法律
    獨立審判，憲法第80條定有明文，各機關依其職掌就有關法
    規為釋示之行政命令，法官於審判案件時，固可予以引用，
    但仍得依據法律，表示適當之不同見解，並不受其拘束；司
    法行政機關所發司法行政上之命令，如涉及審判上之法律見
    解，僅供法官參考，法官於審判案件時，亦不受其拘束（司
    法院大法官會議解釋釋字第216 號解釋意旨參照），是前開
    交通部函釋，僅供本院參考，本院並不受其拘束，併此指明
    。
七、綜上所述，本件異議人確有前揭汽車駕駛人駕駛汽車致人死
    亡而未依規定處置之違規行為，異議人否認上情雖無理由，
    惟異議人之同一違規行為既經檢察官為緩起訴處分確定，且
    緩起訴期間尚未屆滿，則依前揭說明，在緩起訴處分期間尚
    未期滿而未實質確定前，原處分機關逕行裁處異議人罰鍰4,
    500 元部分，於法即有未合。從而，本件異議人之聲明異議
    雖無理由，然原處分既有上開違誤及不當之處，自應由本院
    撤銷，俟上開緩起訴處分期間屆滿而異議人確定不受刑事追
    訴、處罰後，再由行政機關另為適法之處分，本院尚不得自
    為裁定。
八、據上論斷，應依道路交通管理處罰條例第87條第2 項、道路
    交通案件處理辦法第20條前段，裁定如主文。
中    華    民    國    99    年    7     月    21    日
                  交通法庭  法  官  周靜妮
以上正本與原本無異。
如不服本裁定應於送達後5 日內向本院提出抗告狀。
                            書記官  巫  穎
中    華    民    國    99    年    7     月    21    日

司法院資訊處製作；財團法人民間司法改革基金會備份。
